ACORDAO-COMPLETO-2534011

ACÓRDÃO 5693/2022 ATA 33/2022 - SEGUNDA CÂMARA

VISTOS, relatados e discutidos estes autos, em que se aprecia recurso de reconsideração interposto por Ailton Sessa, Fabiola Colli Sessa e Franciele Colli Sessa Fernandes contra o Acórdão 7805/2021-TCU-Segunda Câmara, por meio do qual o Tribunal julgou irregulares as contas dos recorrentes e imputou-lhes débito e multa,
ACORDAM os Ministros do Tribunal de Contas da União, reunidos em sessão da Segunda Câmara, diante das razões expostas pelo Relator, em:
9.1. não conhecer do recurso em relação à Drogaria Aline Ltda., ante sua impossibilidade de praticar atos processuais por não ser parte nos autos;
9.2. com fundamento nos arts. 32, inciso I, e 33 da Lei 8.443/1992, conhecer do recurso de reconsideração interposto por Ailton Sessa, Fabiola Colli Sessa e Franciele Colli Sessa Fernandes para negar-lhe provimento, mantendo-se inalterado o Acórdão 7805/2021-TCU-Segunda Câmara;
9.3. expedir quitação do débito a Ailton Sessa, com fulcro no art. 27 da Lei 8.443/1992 c/c o art. 218 do Regimento Interno do TCU;
9.4. reconhecer o crédito de R$ 287,61 (atualizado em 2/2/2022) em nome de Ailton Sessa;
9.5. dar ciência deste acórdão aos recorrentes, ao Fundo Nacional de Saúde (FNS/MS) , à Controladoria-Geral da União e à Procuradoria da República no Espírito Santo.

Recurso de reconsideração interposto por Ailton Sessa,Drogaria Aline Ltda.,Fabiola Colli Sessa,Franciele Colli Sessa contra decisão de que excluiu a Drogaria Aline do rol de responsáveis, julgou irregulares as contas dos demais, imputando débito e multa.

Segunda Câmara

Fundo Nacional de Saúde - FNS/MS.

3. Responsáveis/Recorrentes/Interessados:
3.1. Responsáveis: Ailton Sessa (XXX.599.237-XX); Fabiola Colli Sessa (XXX.994.747-XX); Franciele Colli Sessa Fernandes (XXX.269.707-XX).
3.2. Recorrentes: Ailton Sessa (XXX.599.237-XX); Fabiola Colli Sessa (XXX.994.747-XX); Franciele Colli Sessa Fernandes (XXX.269.707-XX).

13.1. Ministros presentes: Augusto Nardes (na Presidência), Bruno Dantas (Relator) e Antonio Anastasia.

BRUNO DANTAS

Ministro Aroldo Cedraz.

Por registrar as principais ocorrências dos autos até o momento, resumindo os fundamentos das peças acostadas, adoto como relatório, com os ajustes necessários, a instrução da secretaria responsável pela análise do processo (peça 163) , que contou com a anuência do corpo diretivo da unidade (peças 164-5) e do Ministério Público junto ao TCU (peça 166) :
"INTRODUÇÃO
1.Trata-se de recurso de reconsideração interposto pela Drogaria Aline Ltda., por Ailton Sessa, na condição de sócio administrador (período de 3/3/2011 a 18/11/2014) , por Fabiola Colli Sessa, na condição de sócia administradora (período de 19/11/2014 a 6/4/2016) , e por Franciele Colli Sessa, na condição de sócia administradora (período de 3/3/2011 a 6/4/2016) - peça 109; contra o Acórdão 7805/2021-TCU-Segunda Câmara, rel. Ministro AROLDO CEDRAZ (peça 94) . A deliberação recorrida apresenta o seguinte teor:
'9.1. excluir da relação de responsáveis o estabelecimento comercial Drogaria Aline Ltda. Drogaria Big Farma Ltda. (CNPJ 10.699.632/0001-49) ; 
9.2. rejeitar as alegações de defesa apresentadas pelo Sr. Ailton Sessa (CPF XXX.599.237-XX) , pela Sra. Franciele Colli Sessa (CPF XXX.269.707-XX) e pela Sra. Fabiola Colli Sessa (CPF XXX.994.747-XX) ;
9.3. com fundamento nos arts. 1º, inciso I, 16, inciso III, alíneas "b" e "c" da Lei 8.443/1992 c/c os arts. 19 e 23, inciso III, da mesma Lei, e com arts. 1º, inciso I, 209, inciso II e III, 210 e 214, inciso III, do Regimento Interno, que sejam julgadas irregulares as contas do Sr. Ailton Sessa (CPF XXX.599.237-XX) , da Sra. Franciele Colli Sessa (CPF XXX.269.707-XX) e da Sra. Fabiola Colli Sessa (CPF XXX.994.747-XX) , e condená-los, solidariamente, ao pagamento das quantias a seguir especificadas, com a fixação do prazo de 15 (quinze) dias, a contar das notificações, para comprovar, perante o Tribunal (art. 214, inciso III, alínea "a", do Regimento Interno) , o recolhimento das dívidas aos cofres do Fundo Nacional de Saúde, atualizadas monetariamente e acrescidas dos juros de mora, calculados a partir das datas discriminadas, até a data dos recolhimentos, na forma prevista na legislação em vigor, abatendo-se, na oportunidade, os valores já ressarcidos:
Responsável: Ailton Sessa
	DATA DA OCORRÊNCIA
	VALOR ORIGINAL (R$) 
	D/C

	01/10/2014
	9.946,05
	D

	01/10/2014
	9,60
	D

	01/10/2014
	24,80
	D

	02/10/2014
	561,33
	D

	02/10/2014
	26,73
	D

	02/10/2014
	11,34
	D

	03/11/2014
	15.123,79
	D

	03/11/2014
	43,64
	D

	03/11/2014
	51,53
	D

Solidariedade: Franciele Colli Sessa e Fabiola Colli Sessa
	DATA DA OCORRÊNCIA
	VALOR ORIGINAL (R$) 
	D/C

	28/11/2014
	28.488,92
	D

	28/11/2014
	71,36
	D

	28/11/2014
	16,13
	D

	14/01/2015
	32.503,50
	D

	14/01/2015
	28,52
	D

	14/01/2015
	8,26
	D

	09/02/2015
	40.474,71
	D

	09/02/2015
	7,20
	D

	09/02/2015
	16,52
	D

	03/03/2015
	40.274,16
	D

	03/03/2015
	26,04
	D

	03/03/2015
	8,93
	D

	02/04/2015
	38.757,68
	D

	02/04/2015
	4,80
	D

	02/04/2015
	7,20
	D

	05/05/2015
	40.367,36
	D

	05/05/2015
	16,80
	D

	12/06/2015
	38.678,40
	D

	12/06/2015
	19,20
	D

	12/06/2015
	9,60
	D

	15/06/2015
	7.887,10
	D

	15/06/2015
	14,04
	D

9.4. aplicar ao Sr. Ailton Sessa (CPF XXX.599.237-XX) , à Sra. Franciele Colli Sessa (CPF XXX.269.707-XX) e à Sra. Fabiola Colli Sessa (CPF XXX.994.747-XX) , individualmente, a multa prevista no art. 57 da Lei 8.443/1992, c/c o art. 267 do Regimento Interno, no valor de R$ 3.000,00 (três mil reais) em relação ao primeiro, e no valor de R$ 30.000,000 (trinta mil reais) em relação às demais responsáveis, com a fixação do prazo de 15 (quinze) dias, a contar das notificações, para comprovar, perante o Tribunal (art. 214, inciso III, alínea "a", do Regimento Interno) , o recolhimento das dívidas aos cofres do Tesouro Nacional, atualizadas monetariamente desde a data do acórdão até a dos efetivos recolhimentos, se forem pagas após o vencimento, na forma da legislação em vigor;
9.5. autorizar, desde logo, nos termos do art. 28, inciso II, da Lei 8.443/1992, a cobrança judicial das dívidas, caso não atendidas as notificações;
9.6. autorizar, desde logo, e com fundamento no art. 26, da Lei 8.443/1992, c/c o art. 217, do Regimento Interno do TCU, caso seja do interesse dos responsáveis, o parcelamento das dívidas em até 36 (trinta e seis) parcelas, devendo incidir, sobre cada uma, os encargos legais devidos, sem prejuízo de alertá-los de que, caso optem por essa forma de pagamento, a falta de comprovação do recolhimento de qualquer parcela implicará o vencimento antecipado do saldo devedor, nos termos do art. 26, parágrafo único, e 59, da Lei 8.443/1992, c/c o art. 217, § 2º, do Regimento Interno do TCU;
9.7. encaminhar cópia da deliberação ao Procurador-Chefe da Procuradoria da República no Espírito Santo, nos termos do § 3º do art. 16 da Lei 8.443/1992, c/c o § 7º do art. 209 do Regimento Interno do TCU, para adoção das medidas cabíveis; e comunicar-lhe que o Relatório e o Voto que a fundamentam podem ser acessados por meio do endereço eletrônico www.tcu.gov.br/acordaos e que, caso haja interesse, o Tribunal pode enviar-lhe cópia desses documentos sem qualquer custo.'
HISTÓRICO 
2.	Cuidam os autos de tomada de contas especial instaurada pelo Fundo Nacional de Saúde (FNS/MS) , em desfavor de Drogaria Aline Ltda. solidariamente com Fabiola Colli Sessa e Franciele Colli Sessa, na condição de sócias administradoras da referida sociedade empresária, em razão da aplicação irregular de recursos do Sistema Único de Saúde (SUS) no âmbito do Programa Farmácia Popular do Brasil - Aqui Tem Farmácia Popular (PFPB) , no período de 2014 e 2015.
2.1. O Programa Farmácia Popular do Brasil - PFPB foi instituído pela Lei 10.858, de 13/4/2004, e regulamentado pelo Decreto 5.090, de 20/5/2004.
2.2. As farmácias e drogarias que participam do Programa Farmácia Popular do Brasil estão sujeitas à legislação que regulamenta a matéria, notadamente, além da Lei e do Decreto acima citados, de portarias do Ministério da Saúde. No caso presente, cita-se a PRT 971/GM/MS, de 15/5/2012, posteriormente revogada pela PRT 111/GM/MS, de 28/1/2016. Registra-se que as normas do Gabinete do Ministro da Saúde, que haviam sido publicadas no período de 1990 até 28 de setembro de 2017, foram consolidadas em seis Portarias de Consolidação (PRC) . Dessa forma, a Portaria nº 111/2016 foi revogada e teve seu texto consolidado na Portaria de Consolidação nº 5, de 28/9/2017, Seção III, Anexo LXXVII, que passou a regulamentar o Programa Farmácia Popular a partir dessa data.
2.3. A presente TCE originou-se de constatações do Departamento Nacional de Auditoria do SUS (Denasus) em auditoria realizada em janeiro de 2016, com a finalidade de avaliar a execução do PFPB junto à sociedade empresária Drogaria Aline Ltda., abrangendo o período de 2014 e 2015, com foco no cumprimento das normas estabelecidas pela Portaria GM/MS 971/2012, vigente à época, que dispõe sobre o PFPB (peça 6) .
2.4. A partir dos exames da fase externa desta TCE (peças 31-33) , realizou-se a citação (peças 43-44, 51-53, 57 e 62) de Ailton Sessa, na condição de sócio administrador (período de 3/3/2011 a 18/11/2014) , Fabiola Colli Sessa, na condição de sócia administradora (período de 19/11/2014 a 6/4/2016) , e Franciele Colli Sessa (período de 3/3/2011 a 6/4/2016) ; em virtude da:
a) irregularidade: falta e/ou falha na documentação comprobatória de dispensações de medicamentos do Programa Farmácia Popular do Brasil, caracterizada por:
a.1) registro de dispensação de medicamentos sem a comprovação da aquisição por meio de notas fiscais;
a.2) registro de dispensação de medicamentos em nome de pessoas falecidas;
a.3) registro de dispensação de medicamentos em nome de funcionários e responsáveis legais/técnicos;
b) conduta: não atender aos requisitos formais de guarda e apresentação dos documentos comprobatórios das dispensações, não os apresentando quando solicitado pelos órgãos de controle ou apresentando-os parcialmente ou com falhas;
2.5. Em face da exclusão da Drogaria Aline Ltda. da relação processual e da rejeição das alegações de defesa de Ailton Sessa, Fabiola Colli Sessa e Franciele Colli Sessa; esta Corte de Contas deliberou, por meio do Acórdão 7805/2021-TCU-Segunda Câmara: (i) julgar irregulares as contas de Ailton Sessa, Fabiola Colli Sessa e Franciele Colli Sessa, condenando-os em débito e aplicando-lhes a multa capitaneada no art. 57 da Lei 8.443/1992 (peça 94) .
2.6. Irresignados, Drogaria Aline Ltda., Ailton Sessa, Fabiola Colli Sessa, e Franciele Colli Sessa interpuseram recurso de reconsideração (peça 109) contra o Acórdão 7805/2021-TCU-Segunda Câmara (peça 94) , espécie de recurso objeto do presente exame.
EXAME DE ADMISSIBILIDADE
3.	Reitera-se o exame preliminar de admissibilidade (peças 137-139) , acolhido por despacho do Relator, Ministro Bruno Dantas, que não conheceu do recurso interposto pela Drogaria Aline Ltda. e conheceu dos recursos de Ailton Sessa, Fabiola Colli Sessa, e Franciele Colli Sessa; com a suspensão dos efeitos dos itens 9.3, 9.4 e 9.5 do Acórdão 7805/2021-TCU-Segunda Câmara, em relação aos devedores solidários (peça 144) .
EXAME TÉCNICO
4.	Delimitação
4.1. Constitui objeto do presente recurso definir as seguintes questões:
a) preliminar:
a.1) prescrição;
b) mérito: 
b.1) ilegitimidade passiva de Ailton Sessa por pagamento de dívida;
b.2) ausência de dano ao erário; e 
b.3) ausência de má-fé.
4.2. Registra-se que o presente exame atentará além dos elementos constantes da matriz de responsabilização utilizada pelo TCU para a questão da responsabilidade subjetiva, também aqueles constantes na Lei 13.655/2018 (Lei de Introdução às Normas do Direito Brasileiro - LINDB) , mormente no que concerne aos seus arts. 22 e 28.
Preliminar
5.	Prescrição
5.1. Ainda que os recorrentes não tenham pugnado acerca da temática 'prescrição', tem-se que essa deve ser examinada nestes autos por se tratar de questão de ordem pública.
5.2. A prescrição do dano ao erário assume particular relevância, dado o recente julgamento, pelo STF, do RE 636.886 (tema 899 da repercussão geral) . No exame da prescrição, a Serur tem adotado os entendimentos detalhados na peça 161, que contém estudo e pronunciamentos anteriores da secretaria sobre o tema. Nessas manifestações estão desenvolvidas as seguintes premissas, que serão utilizadas no presente exame:
a) ao julgar o RE 636.886, o STF conferiu nova interpretação ao art. 37, § 5º, da Constituição Federal, fixando a tese de que 'é prescritível a pretensão de ressarcimento ao erário fundada em decisão de Tribunal de Contas';
b) as pretensões punitiva e de ressarcimento devem observar o mesmo regime na atividade de controle externo, dado o objetivo comum da prescrição, de fixar prazo para o Tribunal de Contas agir, para caracterizar o ilícito, identificar seu autor, dimensionar as consequências da conduta e impor as consequências legais, independentemente de tais consequências terem natureza punitiva ou ressarcitória; e
c) até que sobrevenha norma específica, entende-se que a prescrição das pretensões punitiva e de ressarcimento, no processo de controle externo, deve observar o regime da Lei 9.873/1999, na linha dos recentes pronunciamentos do STF a respeito. Assim, sem prejuízo de se realizar o exame da prescrição também segundo o prazo decenal previsto no Código Civil, o critério adotado, na formulação da proposta de encaminhamento, será o da Lei 9.873/1999.
5.3. Com essas explicações, passa-se à análise da prescrição no caso em exame, considerando-se as premissas indicadas anteriormente.
5.4. Quanto à análise da prescrição segundo os critérios do Acórdão 1441/2016-TCU-Plenário, tem-se que a prescrição da pretensão punitiva e do débito subordinam-se ao prazo geral de dez anos (art. 205 da Lei 10.406/2002 - Código Civil) , contado a partir da data da ocorrência do fato e interrompido pelo ato que ordenar a citação, a audiência ou a oitiva da parte. A presente TCE refere-se às seguintes irregularidades: falta e/ou falha na documentação comprobatória de dispensações de medicamentos do PFPB, correspondendo à execução do retromencionado programa junto à Drogaria Aline Ltda. abrangendo o período de 1º/1/2014 a 12/6/2015 (peça 6, p. 4) .
5.5. O ato ordenatório da citação que interrompe a fruição do prazo data de 12/11/2019 (peça 33) . Logo, verifica-se a não incidência do prazo decenal de prescrição previsto no art. 205 do Código Civil a partir da ocorrência do fato, cuja contagem é interrompida pelo ato que ordenou a citação. Essa foi a conclusão do decisum condenatório ao sancionar a aplicação de multa (peça 95) .
5.6. No que concerne à análise da prescrição pelo regime da Lei 9.873/1999, é preciso considerar os seguintes parâmetros:
a) Termo inicial: 
a.1) a Lei 9.873/1999, art. 1º, parte final, traz previsão expressa a respeito do início do prazo em se tratando de infrações imediatas e aquelas de caráter permanente ou continuado. As primeiras ocorrem contadas da data da prática do ato, e aquelas do dia em que tiver cessado a permanência ou a continuidade;
a.2) considerando que, no presente caso, as irregularidades referem-se à falta e/ou falha na documentação comprobatória de dispensações de medicamentos do PFPB, correspondendo à execução do retromencionado programa junto à Drogaria Aline Ltda. abrangendo o período de 1º/1/2014 a 12/6/2015; o termo inicial, in casu, será a data do primeiro ato de apuração dos fatos irregulares, qual seja, 7/1/2016 - data do início da auditoria do Denasus (peça 6, p. 3) ;
b) Prazo:
b.1) a Lei 9.873/1999 apresenta um prazo geral, de cinco anos (art. 1º) , e um prazo especial, previsto no art. 1º, § 2º, a saber: 'quando o fato objeto da ação punitiva da Administração também constituir crime, a prescrição reger-se-á pelo prazo previsto na lei penal';
c) Interrupções por atos inequívocos de apuração dos fatos, sendo que no regime da Lei 9.873/1999, a prescrição se interrompe 'por qualquer ato inequívoco, que importe apuração do fato' (art. 2º, II) . Os exemplos típicos, no caso em exame, são: (i) fase interna de exame da TCE no âmbito do FNS; e (ii) fase interna de exame da TCE na CGU; e (iii) fase externa de exame da TCE no TCU. Com esse fundamento, a prescrição foi interrompida:
c.1) em 4/5/2018, data do Relatório de TCE (peça 25) ;  
c.2) em 22/1/2019, data do parecer do dirigente de controle interno (peça 28) ;
c.3) em 10/4/2019, data do pronunciamento ministerial (peça 29) ;
c.4) em 12/11/2019, data da instrução preliminar de citação (peças 31-33) ;
c.5) em 6/8/2020, data da instrução preliminar de diligência (peças 73-75) ;
c.6) em 31/8/2020, data da instrução de mérito (peças 83-85) ; 
d) Interrupções pela citação dos responsáveis, sendo que a prescrição também é interrompida 'pela notificação ou citação do indiciado ou acusado, inclusive por meio de edital', nos termos do art. 2º, I, da Lei 9.873/1999. E, no regime dessa lei, a interrupção se dá pela citação propriamente dita, e não pelo despacho que a ordena. Com esse fundamento, houve a interrupção: 
d.1) datas de ciência dos responsáveis:
d.1.1) em 24/12/2019: data de ciência de Ailton Sessa (peça 44) ;
d.1.2) em 20/3/2020: data de ciência de Fabiola Colli Sessa (peça 53) ;
d.1.3) em 10/6/2020: data de ciência de Franciele Colli Sessa (peça 62) 
d.2) cabe destacar, por oportuno, que, em se tratando de devedores solidários, a interrupção da prescrição feita a um prejudica aos demais. Incide, nesse caso, regra própria da teoria geral das obrigações, segundo a qual 'a interrupção efetuada contra o devedor solidário envolve os demais' (art. 204, § 1º, do Código Civil) . São consequências próprias da solidariedade (a exemplo da regra de que o credor pode demandar qualquer dos devedores, art. 275 do Código Civil) , que não precisam ser repetidas em cada diploma legal específico;  
e) Interrupção pela decisão condenatória recorrível (art. 2º, inciso III, da Lei 9.873/1999) , sendo que para esse fundamento, houve a interrupção em 18/5/2021, data da sessão em que foi proferido o acórdão condenatório (peça 94) . Essa interrupção é relevante, por estabelecer prazo para julgamento do recurso;
f) Da prescrição intercorrente:
f.1) nos termos do art. 1º, § 1º, da Lei 9.873/1999, opera-se a prescrição intercorrente se o processo ficar paralisado por mais de três anos, aguardando 'julgamento ou despacho';
f.2) note-se que há uma correlação entre essa hipótese e as causas de interrupção da prescrição do art. 2º. Com efeito, uma vez interrompida a prescrição por alguma das hipóteses do art. 2º, o processo não pode ficar inativo, sem qualquer inovação processual relevante, por mais de três anos;
f.3) trata-se de prazo específico, não se aplicando nem o prazo geral de cinco anos nem o prazo especial, da lei penal (§ 2º) . A finalidade da prescrição intercorrente, com seu prazo próprio, é a de assegurar a eficiência e a celeridade nas apurações administrativas. Seria contrário a essa finalidade a paralisação injustificada do processo por período maior que o triênio estabelecido para a hipótese;
f.4) a extrapolação do prazo de três anos, sem inovação relevante no processo, pode configurar negligência. Por isso, além de se operar a prescrição, deve-se promover a 'apuração da responsabilidade funcional decorrente da paralisação, se for o caso';
f.5) em muitas situações o exame da prescrição intercorrente pode ficar prejudicado nos processos já em tramitação no TCU. Como a ação de ressarcimento era considerada imprescritível, as peças que compõem a tomada de contas especial, elencadas no art. 10 da Instrução Normativa-TCU 71/2012, não contemplam informações pormenorizadas quanto ao andamento do processo na fase interna, o que pode prejudicar a análise de eventual paralisação por mais de três anos;
f.6) assim, caso o tribunal venha a adotar a sistemática da Lei 9.873/1999 para aferir a prescrição, convém avaliar, oportunamente, a possibilidade de ajustes na IN-TCU 71/2012, para que as tomadas de contas especiais encaminhadas ao tribunal contemplem informações sobre as interrupções ocorridas na fase interna do procedimento; e
f.7) especificamente quanto a esta TCE, as próprias causas de interrupção elencadas acima permitem evidenciar que o processo teve andamento regular, não se operando a prescrição intercorrente.
5.7. Diante da análise da questão prescricional procedida no item 5.6 deste exame, conclui-se que os eventos indicados acima são suficientes para evidenciar que não ocorreu a prescrição - nem mesmo a prescrição intercorrente, prevista no art. 1º, § 1º, da Lei 9.873/1999.
5.8. Por fim, são oportunas algumas considerações sobre a possibilidade de aplicar, neste processo, novo critério para exame da prescrição, diverso do considerado no julgamento originário (que seguiu o Acórdão 1441/2016-TCU-Plenário) .
5.9. Partindo-se da premissa de que a pretensão reparatória segue as mesmas balizas (Lei 9.873/1999) , enquanto não houver norma específica a respeito, a demonstração de que não se operou a prescrição punitiva impõe, como consequência, a conclusão de que também é viável a condenação ao ressarcimento do prejuízo apurado nos autos. Com efeito, quanto ao débito e à multa, o novo parâmetro para exame da prescrição não altera o resultado do julgamento.
Mérito
6.	Ilegitimidade passiva de Ailton Sessa por pagamento de dívida
6.1. Os recorrentes argumentam que Ailton Sessa deveria ser eximido de restrições no CPF/nome, haja vista a devolução parcelada da dívida (seis parcelas) a que foi condenado a ressarcir ao erário (peça 109, p. 1-2, 7 e 9-11) .
Análise:
6.2. Compulsando os autos, verifica-se que Ailton Sessa realizou seis ressarcimentos ao erário, conforme tabela 1 abaixo:
Tabela 1 - Ressarcimento ao erário - Ailton Sessa
	Valor ressarcido (R$) 
	Data
	Localização nos autos

	6.329,33
	15/6/2021
	peças 125; e 109, p. 9-11

	5.108,27
	19/7/2021
	peça 145

	5.120,06
	17/8/2021
	peça 155

	7.813,42
	16/9/2021
	peça 158 

	7.835,85
	18/10/2021
	peça 159

	7.860,50
	24/11/2021
	peça 160 

6.3. Assim sendo, deve-se abater tais valores do débito, obtendo-se a seguinte composição de dívida - tabela 2 abaixo (peça 162) :
Tabela 2 - Composição de dívida remanescente - Ailton Sessa
	DATA DA OCORRÊNCIA
	VALOR ORIGINAL (R$) 
	D/C

	01/10/2014
	9.946,05
	D

	01/10/2014
	9,60
	D

	01/10/2014
	24,80
	D

	02/10/2014
	561,33
	D

	02/10/2014
	26,73
	D

	02/10/2014
	11,34
	D

	03/11/2014
	15.123,79
	D

	03/11/2014
	43,64
	D

	03/11/2014
	51,53
	D

	17/6/2021
	6.329,33
	C

	19/7/2021
	5.108,27
	C

	17/8/2021
	5.120,06
	C

	16/9/2021
	7.813,42
	C

	18/10/2021
	7.835,85
	C

	24/11/2021
	7.860,50
	C

6.4. A partir da tabela 2, verifica-se que o saldo da dívida de Ailton Sessa encontra-se negativo (saldo credor de R$ 287,61 - data de atualização em 2/2/2022 - peça 162) , devendo-se, pois, esta Corte de Contas dar quitação do débito ao responsável (art. 27 da Lei 8.443/1992 c/c art. 218 do Regimento Interno do TCU) , salientando-se que a dívida alusiva à multa permanece. Não obstante a quitação do débito, conforme art. 218, § 1º, do Regimento Interno do TCU, frise-se que essa não importa em modificação do julgamento quanto à irregularidade das contas. Além da quitação do dano ao erário, propõe-se o reconhecimento de crédito em nome de Ailton Sessa.
6.5. Assim sendo, deve ser rejeitada a tese do recorrente, sem prejuízo de o TCU expedir quitação do débito a Ailton Sessa. 
7.	Ausência de dano ao erário 
7.1. Os apelantes apresentam a tese de que não haveria dano ao erário, tendo, para tanto, aduzido os seguintes argumentos (peça 109, p. 2-) :
a) a auditoria do Denasus teria sido irregular - contra a legislação vigente à época das transações (peça 109, p. 2-3) ;
b) todas as transações feitas mediante o PFPB teriam sido idôneas, com o atendimento a contento dos destinatários - conforme prescrição médica (peça 109, p. 3 e 6) ;
c) somente com a Portaria GM/MS 111/2016, ter-se-ia passado a exigir a correspondência dos códigos de barras no momento da dispensação do medicamento (peça 109, p. 3-4) ;
d) a Portaria 971/2012/GM/MS, vigente à época das transações, não exigiria a correspondência dos códigos de barras no momento da dispensação do medicamento; situação que causaria descompasso entre o estoque existente e a quantidade de medicamentos vendidos (peça 109, p. 4-5) ;
e) a venda de medicamentos em quantidade maior do que o existente em estoque não configuraria simulação, tampouco dispensação fictícia - porquanto diversos medicamentos entregues aos beneficiários teriam sido registrados sob outro código de barras (algo que seria permitido pela Portaria 971/2012/GM/MS) - peça 109, p. 5;
f) o Denasus teria desconsiderado várias notas fiscais apresentadas cujos códigos de barras fossem diferentes dos registrados no sistema, contrariamente ao permissivo da Portaria 971/2012/GM/MS (peça 109, p. 6) ; e
g) o fundamento legal (art. 40, inciso I, da Portaria 971/2012) usado pelo Denasus para caracterizar a irregularidade seria genérico, não mencionando a situação de divergência de código de barras (peça 109, p. 6) ; e
h) caso o TCU entenda pelo cometimento de irregularidade, que seja aplicada a multa do art. 42 da Portaria GM/MS 111/2016 (peça 109, p. 7) .
Análise:
7.2. Em relação aos argumentos de que a auditoria do Denasus teria sido irregular - contra a legislação vigente à época das transações e de que o fundamento legal (art. 40, inciso I, da Portaria 971/2012) usado pelo Denasus para caracterizar a irregularidade seria genérico, não mencionando a situação de divergência de código de barra; tem-se que esses não procedem.
7.3. Com efeito, a auditoria do Denasus adotou como critério a legislação vigente à época de sua execução, qual seja, Portaria GM/MS 971/2012; não tendo adotado como fundamento da irregularidade somente o art. 40 da referida norma, mas também os arts. 21, 23 e 39 - dispositivos esses suficientes para caracterizar a falta e/ou falha na documentação comprobatória de dispensações de medicamentos do PFPB (peça 6, p. 6-13) . Nesse contexto, é oportuno trazer à baila os arts. 23, §§ 2º e 3º, e 39, in verbis:
'Art. 23. Para a comercialização e a dispensação dos medicamentos e/ou correlatos no âmbito do PFPB, as farmácias e drogarias devem obrigatoriamente observar as seguintes condições: (...) 
§ 2º Caberá as farmácias e drogarias manter por um prazo de 5 (cinco) anos para apresentação, sempre que necessário, as notas fiscais de aquisição dos medicamentos e/ou correlatos do PFPB junto aos fornecedores, com arquivamento de 2 (duas) cópias, uma em meio físico e outra em meio magnético e/ou arquivo digitalizado, no próprio estabelecimento.
§ 3º No caso de não ser possível a guarda das cópias dos documentos de que tratam os §§ 1º e 2º em meio magnético e/ou arquivo digitalizado no próprio estabelecimento, as farmácias e drogarias poderão arquivá-las em meio físico na respectiva empresa que a ela presta serviços contábeis ou em outro estabelecimento de sua preferência. (...) 
Art. 39. O MS solicitará ao estabelecimento credenciado, sempre que necessário, a prestação de informações detalhadas sobre as suas operações, cópia das prescrições, laudos ou atestados médicos, das notas fiscais, dos cupons fiscais e vinculados, amostra de material publicitário e demais documentos comprobatórios das autorizações realizadas, as quais deverão ser encaminhadas no prazo máximo de 10 (dez) dias.' (Grifou-se) .
7.4. Quanto às alegações de que somente com a Portaria GM/MS 111/2016, ter-se-ia passado a exigir a correspondência dos códigos de barras no momento da dispensação do medicamento, e de que a Portaria 971/2012/GM/MS, vigente à época das transações, não exigiria a correspondência dos códigos de barras no momento da dispensação do medicamento; situação que causaria descompasso entre o estoque existente e a quantidade de medicamentos vendidos; vê-se que essas não merecem prosperar.
7.5. Efetivamente, a necessidade de correspondência de código de barras não surgiu apenas com a Portaria GM/MS 111/2016, porquanto havia previsão nesse sentido no art. 17 da Portaria 971/2012/GM/MS, qual seja, 'Autorização de Dispensação de Medicamentos e Correlatos (ADM) será processada por meio eletrônico, em tempo real, com base no código de barras EAN da embalagem do medicamento e/ou do correlato.'. (Grifou-se) . Demais disso, o preenchimento do EAN na Nota Fiscal Eletrônica é obrigatório desde 1º/7/2011, conforme Ajuste Sinief 16/2010 do Conselho Nacional de Política Fazendária (Confaz) .
7.6. Diante disso, é incabível a apresentação de notas fiscais com códigos de barras diferentes dos registrados no sistema. De igual forma, é irregular a venda de medicamentos em quantidade maior do que o existente em estoque.
7.7. Nesse diapasão, cabe salientar que os recorrentes não trouxeram aos autos evidências que elidam a irregularidade tratada nesta TCE (falta e/ou falha na documentação comprobatória de dispensações de medicamentos do PFPB) .
7.8. Em relação ao arguido de que caso o TCU entenda pelo cometimento de irregularidade, que seja aplicada a multa do art. 42 da Portaria GM/MS 111/2016; vê-se, de pronto, que não deve ser acatado. De fato, o TCU deve aplicar suas sanções de acordo com o previsto na sua Lei Orgânica (Lei 8.443/1992) e não em atendimento à normativo ministerial.
7.9. No que concerne à questão da responsabilidade subjetiva com base na Lei 13.655/2018 (Lei de Introdução às Normas do Direito Brasileiro - LINDB) , cabe assinalar que as alterações promovidas pela norma legal, em especial a inclusão do art. 28, não provocam modificação nos requisitos necessários à responsabilidade financeira pelo débito - o dever de indenizar os prejuízos ao erário permanece sujeito à comprovação de dolo ou culpa (Acórdão 2391/2018-TCU-Plenário, rel. Ministro BENJAMIN ZYMLER, e 5547/2019-TCU-1ª Câmara, rel. Ministro BENJAMIN ZYMLER) .
7.10. Importa mencionar, ainda, que, na aplicação de sanções, o TCU deve considerar a natureza e a gravidade da infração, os danos que delas provieram para a Administração Pública, as circunstâncias agravantes ou atenuantes e os antecedentes do agente, nos termos do art. 22, § 2º (Acórdão 2463/2019-TCU-Primeira Câmara, rel. Ministro BRUNO DANTAS) . Para fins de aplicação de sanções pelo TCU, deve-se verificar a ocorrência de culpa grave ou dolo do administrador público (Acórdão 11762/2018-TCU-Segunda Câmara, rel. Ministro-Substituto MARCOS BEMQUERER) . 
7.11. Para fins do exercício do poder sancionatório do TCU, erro grosseiro é o que decorreu de grave inobservância do dever de cuidado, isto é, que foi praticado com culpa grave (Acórdão 1689/2019-TCU-Plenário, rel. Ministro AUGUSTO NARDES, 2924/2018-TCU-Plenário, rel. Ministro JOSÉ MÚCIO MONTEIRO, e 2391/2018-TCU-Plenário, rel. Ministro BENJAMIN ZYMLER) . 
7.12. In casu, conclui-se que a irregularidade cometida (falta e/ou falha na documentação comprobatória de dispensações de medicamentos do PFPB) foi praticada, no mínimo, com culpa grave (por negligência e/ou imprudência) , tendo os responsáveis pessoa física recorrentes assumido todos os riscos envolvidos na prática do ato, pois era de se esperar deles a comprovação da boa e regular aplicação dos recursos aplicados na execução do PFPB junto à Drogaria Aline Ltda. abrangendo o período de 1º/1/2014 a 12/6/2015 (infração aos arts. 21, 23, 39 e 40 da Portaria 971/GM/MS, de 15/5/2012) .
7.13. Adotando-se, por analogia (equiparação entre recursos mediante repasse federal àqueles recebidos por força de convênio) o Acórdão 2681/2019-TCU-Primeira Câmara, rel. Ministro BENJAMIN ZYMLER) , tem-se que, para fins de responsabilização perante o TCU, pode ser tipificado como erro grosseiro o descumprimento de regra expressa em instrumento de convênio. Tal conduta revela nível de atenção aquém ao de uma pessoa com diligência abaixo do patamar médio, o que configura culpa grave, passível de multa. 
7.14. Salienta-se, por oportuno, não haver nos presentes autos elementos hábeis a comprovar a ocorrência de circunstâncias práticas, ainda que de ordem estrutural, a limitar ou condicionar a ação dos responsáveis pessoa física ora recorrentes na comprovação da boa e regular aplicação dos recursos aplicados na execução do PFPB junto à Drogaria Aline Ltda. abrangendo o período de 1º/1/2014 a 12/6/2015.
8.	Ausência de má-fé
8.1. Os recorrentes alegam que não teria havido venda fraudulenta/simulação por meio do PFPB (peça 109, p. 2-3 e 5-7) .
Análise:
8.2. Rejeita-se a tese dos recorrentes, haja vista não elidir sua culpabilidade. A responsabilidade dos jurisdicionados perante o TCU é de natureza subjetiva, caracterizada mediante a presença de simples culpa stricto sensu, sendo desnecessária a caracterização de conduta dolosa ou má-fé do gestor para que ele seja instado a ressarcir os prejuízos que tenha causado ao erário (Acórdão 4485/2020-TCU-Primeira Câmara, rel. Ministro BENJAMIN ZYMLER) . 
CONCLUSÃO
9.	Das análises anteriores, conclui-se pelo não provimento do recurso, considerando-se que:
a) não ocorreu prescrição do dano ao erário seja com base no regime da Lei 9.873/1999, seja com fundamento nos critérios do Acórdão 1441/2016-TCU-Plenário;
b) não obstante a quitação do débito relativo a Ailton Sessa, tal situação não importa em modificação do julgamento quanto à irregularidade de suas contas;
c) não houve comprovação da boa e regular aplicação dos recursos aplicados na execução do PFPB junto à Drogaria Aline Ltda. abrangendo o período de 1º/1/2014 a 12/6/2015; e
d) no âmbito do controle externo, a existência de má-fé não é requisito essencial à culpabilidade do responsável, bastando que tenha sido caracterizada a reprovabilidade da conduta.
9.1. Ademais, propõe-se que seja expedida quitação do débito a Ailton Sessa e reconhecimento de crédito em nome desse.
PROPOSTA DE ENCAMINHAMENTO
10. Ante todo o exposto, submete-se à consideração superior a presente análise do recurso de reconsideração interposto pela Drogaria Aline Ltda., por Ailton Sessa, por Fabiola Colli Sessa, e por Franciele Colli Sessa; contra o Acórdão 7805/2021-TCU-Segunda Câmara, propondo-se, com fundamento no art. 32, inciso I, e 33, da Lei 8.443/1992:
a) não conhecer do recurso em relação à Drogaria Aline Ltda., ante sua impossibilidade de praticar atos processuais;
b) conhecer do recurso interposto por Ailton Sessa, por Fabiola Colli Sessa, e por Franciele Colli Sessa, e, no mérito, negar-lhes provimento;
c) expedir, com fulcro no art. 27 da Lei 8.443/1992 c/c o art. 218 do Regimento Interno do TCU, quitação do débito a Ailton Sessa;
d) reconhecer, em nome de Ailton Sessa, o crédito de R$ 287,61, valor esse em 2/2/2022; e 
e) dar ciência da deliberação que vier a ser adotada aos recorrentes, ao Fundo Nacional de Saúde (FNS/MS) , à Controladoria-Geral da União, à Procuradoria da República no Estado do Espírito Santo, e aos demais interessados."
É o relatório.

Altivo Bernardes de Abreu Oliveira - 110033/OAB-MG (peças 100-102).

Procurador Júlio Marcelo de Oliveira.

TOMADA DE CONTAS ESPECIAL INSTAURADA PELO FUNDO NACIONAL DE SAÚDE (FNS/MS). APLICAÇÃO IRREGULAR DE RECURSOS DO SUS NO ÂMBITO DO PROGRAMA FARMÁCIA POPULAR DO BRASIL (PFPB). EXCLUSÃO DA DROGRARIA ALINE LTDA. DO ROL DE RESPONSÁVEIS. CONTAS IRREGULARES. MULTA. RECURSO DE RECONSIDERAÇÃO. NÃO CONHECIMENTO DO RECURSO EM RELAÇÃO À DROGRARIA ALINE. CONHECIMENTO EM RELAÇÃO AOS DEMAIS RESPONSÁVEIS. NEGATIVA DE PROVIMENTO. QUITAÇÃO DO DÉBITO DE AILTON SESSA COM RECONHECIMENTO DE CRÉDITO A SEU FAVOR.

TOMADA DE CONTAS ESPECIAL (TCE)

Secretaria de Recursos (Serur); Secretaria de Controle Externo de Tomada de Contas Especial (SecexTCE).

Em julgamento, recurso de reconsideração interposto por Drogaria Aline Ltda. e seus sócios administradores - Ailton Sessa, Fabiola Colli Sessa e Franciele Colli Sessa Fernandes, contra o Acórdão 7805/2021-TCU-Segunda Câmara, por meio do qual o Tribunal excluiu da relação de responsáveis a Drogaria Aline, julgando as contas dos demais irregulares, imputando-lhes débito e multa.
2.	A tomada de contas especial que deu origem a estes autos foi instaurada pelo Fundo Nacional de Saúde (FNS/MS) em razão de constatações do Departamento Nacional de Auditoria do SUS (Denasus) em auditoria realizada em janeiro de 2016, com a finalidade de avaliar a execução do Programa Farmácia Popular do Brasil - Aqui tem Farmácia Popular (PFPB) pela Drogaria Aline Ltda., no período de 2014 e 2015.
3.	O dano ao erário decorre de falta e/ou falha na documentação comprobatória de dispensações de medicamentos do Programa Farmácia Popular do Brasil, contrariando as normas vigentes à época, em especial a Portaria GM/MS 971/2012.
4.	Nesta oportunidade, os recorrentes apresentaram recurso (peça 109) , no qual, preliminarmente, requereram a retirada de Ailton Sessa de qualquer responsabilidade, tendo em vista que já realizou o pagamento junto ao FNS (peças 109, 125, 145, 155, 158 a 160) . No mérito, argumentaram ausência de dano ao erário e de má-fé, uma vez que não houve qualquer simulação de vendas de medicamentos ou venda fictícia de qualquer fármaco, tendo agido em estrita observância às proibições e permissões contidas na Portaria GM/MS 971/2012.
5.	Após examinar as razões recursais, a Secretaria de Recursos verificou que, com os ressarcimentos feitos ao erário por Ailton Sessa, este quitou sua parcela de dano ao erário, ficando credor no valor de R$ 287,61 (atualizado em 2/2/2022) . Entretanto, tal situação não importa em modificação do julgamento quanto à irregularidade de suas contas e multa. 
6.	No mais, concluiu que não foram trazidos elementos suficientes para alterar a deliberação recorrida, razão pela qual, com a concordância do Ministério Público junto ao TCU, propõe o conhecimento e o não provimento do apelo. 
7. 	Preliminarmente, ratifico o despacho que não conheceu do recurso interposto pela Drogaria Aline Ltda., uma vez que excluída da relação processual por meio do item 9.1 do Acórdão 7805/2021-TCU-Segunda Câmara; e que conheceu do recurso dos demais recorrentes, com a suspensão dos efeitos dos itens 9.3, 9.4 e 9.5 do referido Acórdão (peça 144) . 
8. 	Com relação à prescrição da pretensão ressarcitória, adoto o posicionamento clássico e há muito reiterado desta Corte pela imprescritibilidade. 
9.	No que se refere ao entendimento fixado a partir do RE 636.886/AL (Tema 899 da repercussão geral) ao presente caso, limito-me a registrar o que restou consignado pelo próprio relator, Ministro Alexandre de Moraes (destaques acrescidos) : 
"Os argumentos acima elencados conduzem à conclusão no sentido de que a pretensão executória de título executivo proveniente de decisão do TCU da qual resulte imputação de débito ou multa é prescritível; e, portanto, a ela se aplica o prazo prescricional da Lei de Execução Fiscal. 
Nenhuma consideração houve acerca do prazo para constituição do título executivo, até porque esse não era o objeto da questão cuja repercussão geral foi reconhecida no Tema 899, que ficou adstrito, como sobejamente já apontado, à fase posterior à formação do título."
10.	Na minha compreensão, diante dessa decisão e da inexistência de lei específica tratando do tema, o TCU terá necessariamente que suprir essa lacuna legislativa definindo as consequências da prescritibilidade, tais como o prazo prescricional, o início da contagem e as causas de interrupção. 
11.	Ao apreciar o TC Processo 000.006/20173, o Tribunal decidiu remeter a análise do tema ao processo que será criado em decorrência do Acórdão 459/2022-TCU-Plenário (redator Ministro Walton Alencar Rodrigues) , de 9/3/2022, por meio do qual foi expedido comando à Secretaria-Geral de Controle Externo desta Casa para que forme grupo técnico de trabalho destinado a apresentar projeto de ato normativo que discipline "o tema da prescrição da pretensão ressarcitória e da prescrição da pretensão punitiva no âmbito do controle externo, tendo por base jurisprudência predominante do Supremo Tribunal Federal, adequando-a às especificidades das diversas formas de atuação do Tribunal de Contas da União".
12.	Dessa forma, até a conclusão desse trabalho, permanecem vigentes, em relação à prescrição da pretensão sancionatória, as regras do Acórdão 1441/2016-TCU-Plenário, e quanto à prescrição da pretensão ressarcitória, a imprescritibilidade.
13.	Além disso, quanto à prescrição da pretensão punitiva, o paradigmático Acórdão 1441/2016-TCU-Plenário estabeleceu que, para os processos que tramitam neste Tribunal, incide a regra dos arts. 202 e 205 do Código Civil, ou seja, a prescrição geral de dez anos, a partir da ocorrência dos fatos, e a interrupção do prazo prescricional pelo ato que ordena a citação no âmbito do TCU; após a interrupção, reinicia-se a contagem do prazo de dez anos para que o processo seja julgado.
14. 	No caso presente, conforme consta dos autos, o ato ordenatório da citação ocorreu em 12/11/2019 (peça 33) , tratando de irregularidades que ocorreram no período de 1º/1/2014 a 12/6/2015. Considerando que o interstício entre as ocorrências e o mencionado ato é inferior aos dez anos consignados no referido acórdão, não restou prescrita a pretensão punitiva desta Corte. 
15.	Quanto ao mérito, concordo, em essência, com a análise empreendida pela secretaria especializada, transcrita no relatório precedente, cujos fundamentos incorporo às minhas razões de decidir, sem prejuízo de tecer as seguintes considerações.
16.	Manifesto minha concordância quanto à quitação do débito em relação a Ailton Sessa, com o crédito de R$ 287,61 a seu favor, entretanto isso não muda o fato de que a irregularidade aconteceu, não alterando assim o julgamento quanto à irregularidade das contas e à aplicação de multa, nos termos do art. 218, § 1º, do Regimento Interno/TCU:
 "Art. 218. Provado o pagamento integral, o Tribunal expedirá quitação do débito ou da multa ao responsável, desde que o processo não tenha sido remetido para cobrança judicial.
§1º O pagamento integral do débito ou da multa não importa em modificação do julgamento quanto à irregularidade das contas."
17.	Ademais, os recorrentes não apresentaram nos autos evidências que afastem a irregularidade tratada na TCE, assim não há que se falar em alterar o julgamento realizado, em face da robustez das análises já empreendidas pela unidade instrutora. 
18.	Portanto, ante a ausência de elementos capazes de modificar o juízo anteriormente formulado, não é possível reformar o julgado, como pretende a recorrente. 
19.	Feitas essas considerações, entendo que se deve conhecer do presente recurso e negar-lhe provimento, mantendo-se inalterada a deliberação ora combatida.
	Ante o exposto, voto por que o Tribunal adote o Acórdão que ora submeto à deliberação deste Colegiado
TCU, Sala das Sessões, em 20 de setembro de 2022.
Ministro BRUNO DANTAS 
Relator